臺灣高等法院刑事判決　　　　　　　　99年度上易字第2700號
上　訴　人　臺灣臺北地方法院檢察署檢察官
上　訴　人
即　被　告　徐逸清
上列上訴人等因被告詐欺案件，不服臺灣臺北地方法院99年度易
字第1413號，中華民國99年10月29日日第一審判決（起訴案號：
臺灣臺北地方法院檢察署98年度偵續字第733號），提起上訴，
本院判決如下：
    主  文
原判決撤銷。
徐逸清意圖為自己不法之所有，以詐術使人將本人之物交付，處
有期徒刑捌月。
    事  實
一、徐逸清與陳怡文係同在臺北市○○街49號之懷寧浸信會聚會
    之基督教教友關係。詎徐逸清明知其票據信用早在民國（下
    同）85年間即因退票遭通報列為拒絕往來戶，且無資力亦無
    能力進行任何國際金融投資案，竟基於意圖為自己不法所有
    之詐欺取財犯意，利用陳怡文對於教友間之信任關係，以幫
    助教會兄弟姊妹、愛主等宗教信仰為名，先在97年5月間在
    上開懷寧浸信會團契時，以及同年月底某日與陳怡文相約在
    臺北火車站見面時，對陳怡文謊稱：其在進行新加坡國際金
    融投資案，獲利甚高，可幫助甚多弟兄姊妹云云，博取陳怡
    文之信任，隨即於97年6月17日前之同年月初某日，撥打電
    話向陳怡文謊稱：其在進行之新加坡國際金融投資案，可獲
    得數倍利潤，屆時除償還借款本金外，並將另行支付高額吃
    紅，幫助改善陳怡文家庭經濟狀況云云之詐術，向陳怡文借
    款新臺幣（下同）200,000元，使陳怡文因此陷於錯誤，信
    以為真應允借款，而於97年6月17日，在臺北市○○○路○段
    7號6樓之7徐逸清辦公室內，交付現金200,000元予徐逸清收
    受，徐逸清為免陳怡文起疑，並當場簽立承諾書承諾保證在
    97年7月31日前還款198,000元（相當於美金6,600元），及
    於97年10月16日前分批支付共計高達1,302,000元（相當於
    美金43,400元）之紅利予陳怡文，並簽發以渣打銀行為付款
    人，發票日97年8月8日，票據面額美金3,300元、發票日97
    年10月16日，票據面額美金43,400元之支票各1張及空白支
    票1張予陳怡文。嗣因屆期後，徐逸清均未依承諾書內容履
    行，並要求陳怡文暫緩提示支票，避不見面，陳怡文始知受
    騙。
二、案經陳怡文訴請臺灣臺北地方法院檢察署檢察官偵查起訴。
    理  由
壹、證據能力之判斷：
    按被告以外之人於審判外之陳述，雖不符刑事訴訟法第159
    條之1至第159條之4之規定，但經當事人於審判程序同意作
    為證據，法院審酌該言詞陳述或書面陳述作成時之情況，認
    為適當者，亦得為證據；當事人、代理人或辯護人於法院調
    查證據時，知有第159條第1項不得為證據之情形，而未於言
    詞辯論終結前聲明異議者，視為有前項之同意，刑事訴訟法
    第159條之5定有明文。經查，檢察官、被告於本案言詞辯論
    終結前，均未聲明異議或同意作為證據（見本院卷第39頁反
    面至40、72頁反面至73頁），本院復審酌各該證據作成時之
    情況，亦認均屬適當，是本案經調查之供述證據均有證據能
    力。又本案認定事實所引用下列卷內之文書證據、證物之證
    據能力部分，並非公務員違背法定程序所取得，且檢察官、
    被告於本院均未主張排除下列文書證據之證據能力或同意作
    為證據（見本院卷第40頁、73頁），本院審酌前揭文書證據
    並無顯不可信之情況與不得作為證據之情形，且經本院於審
    判期日依法進行證據之調查、辯論，被告於訴訟上之程序權
    即已受保障，故前揭各該證據，依刑事訴訟法第158條之4反
    面解釋及第159條之4之規定，應認均有證據能力，合先敘明
    。
貳、認定被告犯行所憑之證據及本院之判斷：
一、訊據上訴人即被告徐逸清（下稱被告）就其收受告訴人陳怡
    文交付現金200,000元之事實固不否認，惟矢口否認有何詐
    欺犯行，辯稱：渠係因仲介新加坡金融案而將獲有高額紅利
    ，渠係為幫助告訴人陳怡文窘困之家計，因而向告訴人陳怡
    文借用該筆款項，並非找告訴人陳怡文投資。新加坡金融案
    因更改取款方式，致被告未能如期付款，被告保證於100年2
    月12日之前可以拿到紅利，支付告訴人陳怡文1,500,000元
    現新加坡案已完成，惟因歐洲大雪，才無法給告訴人錢，要
    到100年3月15至20日，才可以給告訴人錢云云。
二、然查：
（一）上開犯罪事實業據告訴人即證人陳怡文於警詢、偵查中證
      稱：「被告徐逸清說要完成國際金融新加坡案，就可以拿
      回好幾倍回饋，97年6月17日在臺北市○○○路○段7號6樓
      之7徐逸清的辦公室內，向我借錢新臺幣200,000元，為取
      信於人，並且交付渣打銀行支票3張（合計1,500,000元）
      ；金額美金43,400元支票1張、美金3,300元支票2張，擔
      保並寫承諾書蓋手印一定會做到，事後他叫我不要把支票
      軋進去，承諾書1,500,000元都沒有兌現，而且避而不見
      …」（見6960號偵查卷第8頁）、「其實會有這個借貸關
      係，是相信他要從事新加坡國際金融投資案，他也是教友
      …湊了200,000給他，所以他寫了渣打銀行的支票給我…
      並且在我給他錢當天，被告在他的辦公室寫了承諾書給我
      …」等語（見6960號偵查卷第8、21頁）；於原審審理中
      亦證稱：「是我借給被告200,000元，然後被告說要拿去
      投資，被告說會給我吃紅，並且給我承諾書。」、「被告
      跟我說有個新加坡國際金融案，要我拿錢出來，說他要去
      作這個新加坡國際金融案，說會給我好處。」、「我是相
      信他的人，所以他所說的我就相信。」、「因為我們都是
      基督徒，我跟被告曾經是在團契認識，…因為被告看起來
      很誠懇，很愛主，很關心人…。」、「因為被告跟我說很
      多好處，就是這200,000元沒多久以後會有大概幾十萬、
      幾百萬的錢給我，被告還開了3張支票給我，我可以拿去
      兌現。」、「支票上面有寫日期，被告說承諾書上的日期
      及支票上面的日期就可以兌現。」、「（被告是在97年6
      月17日你給他200,000元之前多久用他要去做新加坡國際
      投資案的名義跟你借這200,000元的？）幾天前而已，大
      概是我借錢給被告之前1個禮拜左右，被告都是打我手機
      跟我說的，我跟被告在5月底時曾經約在火車站，他說有1
      個投資案，可以幫助很多弟兄姊妹，還說不用拿錢出來，
      當時被告還沒有跟我借錢，之前在團契時也有講過，但是
      他沒有叫我投資，之後才開口跟我借錢，都是打手機跟我
      講的。」等語（見原審卷第57頁反面、58頁）；於本院審
      理中復稱：「他（指被告）當時看起來很誠懇，且都是基
      督徒，所以我才相信。且被告說了很多次什麼時候錢會落
      袋，但每次都編了很多理由，什麼意外、天災等等的理由
      拖延。」、「一開始被告都講的很真實，但是被告講了這
      麼多，都沒有任何一件兌現。兩年前他也說在特定的時間
      可以兌現，但是也沒有。我認為被告現在是在拖時間。」
      等語（見本院卷第74頁）。核與證人陳力華即證人陳怡文
      之父於偵查中證述之情節大致相符（見11083號他卷第3頁
      ），且經被告於警詢中、偵查中、原審及本院審理中均坦
      承確有在上開時、地向證人陳怡文借款200,000元，並書
      立承諾書及簽發支票持交證人陳怡文等語（見6960號偵查
      卷第5至6、21頁；原審卷第60頁；本院卷第39頁反面、41
      、74頁）。並有證人陳怡文於上開時、地出借200,000元
      現款予被告收受時，由被告所書立之承諾書及簽發之以渣
      打銀行為付款人，發票日97年8月8日，票據面額美金
      3,300元、發票日97年10月16日，票據面額美金43,400元
      之支票各1張及空白支票1張附卷可稽（見6960號偵查卷第
      13頁反面、14頁），足認告訴人即證人陳怡文上開供、證
      述與事實相符，堪予採信。
（二）況被告對於其在向告訴人陳怡文借得200,000元款項後，
      究有無從事新加坡國際金融投資案，先後所述不一；被告
      於警詢時供稱：「…新加坡案由預定97年10月延至98年1
      月底2月初才開始做…待98年2月份新加坡案成功，可還她
      200,000元並且履行所有承諾…」云云（見6960號偵查卷
      第5頁）；於偵查中先後供稱：「在新加坡的投資案在上
      線作業，98年4月時5日我可以先還200,000元本金，之後
      分批給告訴人我承諾書上的獲利。」云云（見6960號偵查
      卷第21頁）、「…在新加坡案投資的錢要8月才能拿到…
      」、「我在98年7月20日那天我會有錢進來。」云云（見
      537號調偵卷第21頁）、「國際金融新加坡案，下個月就
      可以落袋…」、「…金主這幾天就會過去香港，2月28日
      就會落袋…」云云（見733號偵續卷第26、30、40頁）；
      嗣於原審準備程序中則供稱：「…今年8月底，9月初會成
      功，陳怡文等不到…」云云（見原審卷第33頁），迄於原
      審審理時，除一再反覆空言編指其所從事之新加坡國際金
      融投資即將成功，利潤即將入袋之日期外，未曾提出任何
      實際從事其所謂新加坡國際金融投資案件之相關文件資料
      ，甚至一再以國際保密條款云云飾詞推諉等情；而被告於
      本院審理中仍信誓旦旦陳稱：「我保證在今年2月12日之
      前就可以拿到這麼好的紅利。」、「現新加坡案已完成，
      惟因歐洲大雪，才無法給告訴人錢，要到100年3月15至20
      日，才可以給告訴人錢」云云（見本院卷第41、74頁）；
      堪認被告辯稱：其有從事新加坡國際金融投資或仲介案，
      該200,000元借款均用在其至新加坡、香港等地找尋可靠
      操作對象所需之旅費及交際費云云，要係虛誆之詞，顯不
      足採信。又被告之票據信用早在85年12月6日即遭通報為
      拒絕往來戶，有法務部票據信用資訊連結作業查詢資料1
      份在卷可按（見537號調偵卷第537號卷第12頁），被告在
      明知其業遭列為拒絕往來戶，已無票據信用可言之情形下
      ，為取信於證人陳怡文，竟仍簽發上開二張支票及交付一
      張空白支票予證人陳怡文，益徵被告主觀上有詐騙證人陳
      怡文之意圖為自己不法所有之詐欺取財犯意甚明。
（三）至被告於原審審理中辯稱證人廖木連係本件國際金融投資
      案主持人一節，證人廖木連對於渠在被告所書立之97年6
      月20日承諾書上簽名捺印當日所收取之15,000元，究係證
      人陳怡文所交付之借款，抑或係被告所交付作為其居中介
      紹賣家進行國際貿易之交際費用，證人廖木連於原審審理
      時原證稱：「（有無開承諾書給陳怡文？）不是我開的，
      但是簽名是我簽的，字是被告寫的，是被告寫給我的，我
      簽的時候我跟被告、陳怡文3人都在場‧‧‧『寫承諾書
      的原因是因為我要做貿易』‧‧‧要做木材跟紙箱的貿易
      ‧‧‧被告徐逸清說要付錢給我，要支援我15,000元，被
      告說如果我有賺錢的話他要吃紅85,000元，我說好‧‧‧
      15,000元是『陳怡文』借給我的‧‧‧」云云（見原審卷
      第52頁），嗣旋改稱：「簽承諾書當天有沒有給我錢我不
      記得。（後改稱）簽承諾書當天『被告』有給我15,000元
      。」云云（見原審卷第56頁），足見證人廖木連之證述已
      有先後不一，互異其詞之情形。是證人廖木連於原審審理
      時證稱渠在簽立承諾書予被告收執時，關於證人陳怡文有
      在場借渠15,000元云云，要難參採。
（四）再核諸證人廖木連於原審審理中證稱：曾因與被告談及由
      伊居中介紹被告向新加坡買進木材、紙箱，再轉賣獲利之
      國際貿易，向被告收受數千元及15,000元費用等語（見原
      審卷第52至54頁），顯與被告於偵、審中對於其所從事之
      新加坡國際金融投資案件供述：「（這份承諾書提到「國
      際金融新加坡案」，請問裡面指的是什麼？）就是說
      ROLLING，就是國際金融貿易，引進金主，以一億美金來
      講，在聯合國的運作下，在國際的五大操作手的作業下，
      不斷的STANDBY LC買賣、BANK GUARANTEED，就是銀行保
      證書，還有美國國庫債券...」之實質內容迥然不同（見
      原審卷第60頁）。果被告與證人廖木連從事買賣木材、紙
      張國際貿易之事為真，然此亦與被告向證人陳怡文借款時
      所謊稱具有高額倍數獲利之新加坡國際金融投資案無關。
      況，被告於本院審理中改辯稱證人廖木連非主持人而是仲
      介人云云（見本院卷第47頁），在在顯示被告辯稱其有投
      資新加坡國際金融投資案云云，亦顯係事後卸責之詞，不
      足採信。
（五）另被告於本院審理中所舉提財經百科：金光集團、滾動融
      資計畫（ROLLING）操作程序、不動本金高利潤國際金融
      投資等資料以證明其確有參與新加坡國際金融投資案一節
      ，然核上開資料之內容，或僅為金光集團之介紹，或就該
      等之投資流程予以說明，核其內容均未涉及被告所稱之新
      加坡國際金融投資案，更遑論與被告本件所稱之新加坡投
      資案有何關連，於法均不足以證明被告於收受告訴人
      200,000元後確有投資或仲介新加坡國際金融投資案一事
      ，是被告一再辯稱其有參與新加坡國際金融投資案云云，
      即非可信。
（六）綜上所述，被告確有於上開時、地以向證人陳怡文施以詐
      術，誆稱：其在進行新加坡國際金融投資或仲介案，可獲
      得高額利潤，屆時除償還借款本金外，會支付高額吃紅，
      可幫助改善告訴人陳怡文家庭經濟狀況，嗣改辯稱以新加
      坡國際金融投資案成功後始兌現云云之詐術，向證人陳怡
      文借款200,000元，使證人陳怡文因此陷於錯誤，誤信被
      告確有從事國際金融投資案，屆時可按承諾書約定在97年
      7月31日前還款198,000元（相當於美金6,600元），並於
      97年10月16日前分批支付共計高達1,302,000元（相當於
      美金43,400元）之紅利，而於上開時、地向證人陳怡文詐
      借200,000元現金要無疑義。
（七）另，被告於本院審理中雖迭稱要另傳喚證人一節，惟被告
      於本院審理中均未明確表明所欲傳喚之證人之姓名或其住
      址以供本院傳喚，雖被告於其自提之上開不動本金高利潤
      國際金融投資資料內手書及「...請王先生參與彼已明確
      表示100年（2011年）元月26日到2月12日間可作業完成
      ...」云云（見本院卷第61頁），惟亦未明確表明王先生
      之姓名或其住址以供本院傳喚，是被告空言要傳喚證人云
      云，於法尚無必要，附此敘明。
三、綜上，本案事證明確，被告上開詐欺取財犯行，洵堪認定，
    應依法論科。
參、論罪科刑：
    核被告上開所為，係犯刑法第339條第1項之詐欺取財罪。
肆、對原審判決之評價及對上訴之准駁：
    原審以被告本案詐欺取財之犯行事證明確而予論科，固非無
    見；惟查，被告利用其與告訴人同為基督教教友之身分及教
    友間之信任關係，向告訴人陳怡文謊稱其為高報酬之投資，
    日後將有高額之紅利願與告訴人陳怡文分享，告訴人陳怡文
    因而借予被告200,000元，嚴重破壞基督教在我國社會上之
    正面形象，且於偵、審中均一再飾詞辯稱係基於幫助證人陳
    怡文家庭經濟困境之動機，而告訴人陳怡文亦以給予被告多
    次延期還款之機會，被告先後偽編各種藉口或稱投資案未完
    成，或稱尚未取得紅利、或稱歐洲大雪無法給錢云云，惟均
    未曾清償借款分文，遑論所承諾之高額紅利，其蓄意詐騙告
    訴人陳怡文之惡行難謂非重，原審僅量處被告有期徒刑6月
    ，並諭知易科罰金之折算標準以1日折算1,000元，顯有失出
    之嫌，而有未洽。被告上訴意旨空言否認犯行，為無理由。
    檢察官上訴意旨以原審量刑過輕原摘原判決不當，求予撤銷
    改判，為有理由。應由本院將原判決撤銷。爰審酌被告犯罪
    之動機、目的、手段、利用證人陳怡文對於具有相同信仰教
    友間之信任關係，以及明知證人陳怡文經濟狀況並不寬裕之
    情形，向證人陳怡文謊稱：其所從事之新加坡國際金融投資
    案件，有高額倍數獲利，屆時除可清償借款本金外，尚會額
    外支付遠高於本金之紅利，與之共享利潤云云之詐術，向證
    人陳怡文詐借200,000元，詐騙金額尚非甚鉅，惟迄今非但
    分文未還，於原審、本院審理時仍一再辯稱其係出於幫忙證
    人陳怡文脫離經濟困境之好意，與證人陳怡文共享利潤，深
    深同情證人陳怡文，以及涉及保密條款無法說明，於本院審
    理中先則保證其於100年2月12日給付上開承諾之款項，嗣又
    以另一藉口，偽稱其將於100年3月20日前給付云云，犯後態
    度明顯不佳等一切情狀，量處如主文第2項所示之刑，以示
    懲儆。
據上論斷，應依刑事訴訟法第369條第1項前段、第364條、第299
條第1項前段，刑法第339條第1項，刑法施行法第1條之1，判決
如主文。
本案經檢察官孫冀薇到庭執行職務。
中    華    民    國   100    年    2     月    21    日
                  刑事第十八庭審判長法  官  吳鴻章
                                    法  官  汪梅芬
                                    法  官  林銓正
以上正本證明與原本無異。
不得上訴。
                                    書記官  張淨卿
中    華    民    國   100    年    2     月    22    日
附錄：本案論罪科刑法條全文
中華民國刑法第339條
（普通詐欺罪）
意圖為自己或第三人不法之所有，以詐術使人將本人或第三人之
物交付者，處 5 年以下有期徒刑、拘役或科或併科 1 千元以下
罰金。
以前項方法得財產上不法之利益或使第三人得之者，亦同。
前二項之未遂犯罰之。